【裁判字號】    89,判,1336
【裁判日期】    890504
【裁判案由】    營利事業所得稅
【裁判全文】
行  政  法  院  判  決                          八十九年度判字第一三三六號
    原      告  沛鑫塑膠股份有限公司
    代  表  人  甲○○
    被      告  財政部臺灣省南區國稅局
右當事人間因營利事業所得稅事件，原告不服行政院中華民國八十八年四月一日台八
十八訴字第一三一四五號再訴願決定，提起行政訴訟，本院判決如左︰
    主  文
原告之訴駁回。
    事  實
緣原告民國八十二年度營利事業所得稅結算申報，列報營業成本新台幣（下同）三九
、○五四、○五一元。被告初查，以其未提示成本帳表供核，致其營業成本無法勾稽
查核，乃依原告同意書按同業利潤標準（行業標準代號三一○九－一一毛利率百分之
二十一）核定，原列營業費用項下之研究費三、六三二、六八四元轉列製造費用，核
定營業成本為三九、一五三、一七三元。原告對研究費轉列為製造費用部分不服，以
其產製ＰＶＣ塑膠膜、標籤，所生產之產品為因應客戶要求及同業競爭，必須對產品
不斷進行各種改進之研究，例如產品如何點斷、如何套標等，進行試驗，因而必須領
用部分材料，供作研究之用，帳列為研究費用並無違誤云云，申經復查結果，未准變
更，向財政部提起訴願，亦遭駁回，訴經行政院台八十六訴字第二七七四五號再訴願
決定將原決定及原處分均撤銷，由原處分機關另為適法之處分。案經被告重為複查決
定，仍未准變更。原告不服，提起訴願、再訴願，遞遭決定駁回，遂提起行政訴訟。
茲摘兩造訴辯意旨如次：
原告起訴意旨略謂︰一、政府為提昇企業之對外競爭能力，促進產業之升級與發展，
對於企業研究發展之鼓勵，不遺餘力，而所謂研究發展之範圍，依據營利事業所得稅
結算申報查核準則（以下稱查核準則）第八十六條規定：「營利事業為研究新產品、
改進生產技術、改進勞務提供技術及改善製程而支付之研究發展實驗費用，應依左列
規定核實認定，供研究或試驗耗用之原料、物料，按其研究實驗之有關記錄分別核實
以費用列支」據此，為改善製程而支付之研究發展實驗費用，既屬研究發展之範圍，
其因改善製程而領用之原料、物料等之費用，原告以研究費用科目列支，自屬正確，
然被告為達課稅之目的，指鹿為馬，竟將此項研究發展費用之支出，轉列為製造費用
，使生全數剔除之效果，其核定，顯有違法之不當。二、原告為中小企業，且公司所
在地為鄉下偏僻地區，不可能聘有高級之會計人員，擔任會計事務，自不可能如大企
業，設有詳細之研究記錄，此亦願由被告依毛利率核定成本之理由，被告明知原告會
計方面之缺失，於復查重核中以八十六年十一月十日南區國稅法字第八六○八八三七
三號函說明：囑原告提供（一）事前計劃書、（二）試驗階段逐日記錄、（三）事後
成本報告、（四）接受委託研究或自行開發、（五）研發過程中所使用之機器設備、
人力、原物料明細（應有詳細之進、領、耗存記錄）、（六）如何與生產過程中之機
器設備、人力、原物料區隔、（七）研發之原、物料所製成之成品及不良品（試驗品
）下腳等如何處理等資料。查核準則雖謂「按其研究實驗之有關記錄」分別核實以費
用列支之規定，惟所稱「有關記錄」之不確定法律觀念，應以合理合情之態度，予以
解釋，始合乎誠信原則，被告所要求提供之資料及記錄，即使大企業而言，亦有所不
能，以之適用於原告，實屬強人所不能，有違程序正義原則，其據以維持原核定，顯
有未合。三、原告所生產之塑膠印刷薄膜，由於製程複雜，且客戶之要求不一，每於
接受新客戶之際，均必須針對客戶之特殊需求，先行研究製品內容所需使用之材料及
其製程，必至相當程度之把握，始敢接受客戶之訂單，在此先行作業中，實際即為查
核準則第八十六條所稱之研究改善製程之內容，即屬研究發展之範圍。對此復查決定
亦謂原告所稱之研究發展，實際上係產品正式量產前之試用階段所從事之先置作業，
是則被告亦承認原告有先置作業之事實，相關之支出，與一般所謂製造費用，尚有區
別，按一般所謂製造費用包括間接材料、間接人工及其他製造費用，必須為製造過程
中所列支，且能直接歸屬於特定之產品或特定之批次之中之支出，始為製造費用之範
圍。生產前之研究發展支出，與製造費用，顯有區別，不可混為一談，被告執意認定
為製造費用，顯有可議。四、原告所使用之機器十分昂貴，一套機器設備其價值高達
數百萬元，不可能另外購置一套機器設備，專供研究發展之用，實際上，係由公司負
責人利用下班或假日機械空閒之際，進行研發工作，復查決定謂研究發展必須由專業
人員從事研發後之成果，再領取或購置所需原料至生設備試作云云，顯然過度限縮研
究發展之意義及範圍，且亦屬復查人員個人想當然耳之觀念而已，實不足採。五、復
查決定又謂，專利權係由原告之負責人個人所有乙節。首先，誠如胡適所云「要怎麼
收獲，先怎麼栽」，試問，原告如未有研究發展之實，如何能取有中、美、日各國專
利權﹖由此益可證原告確有從事研究發展之事實，而專利權之申請，依專利法第七條
，得由雇用人或約定由受雇人申請，法律並無限制。且專利權雖以原告負責人名義申
請，惟實際上係由負責人無償提供公司使用，並未列支任何費用，被告一方面既已認
定原告取有專利之事實，一方面卻又否准原告列支研究發展費用，其核定顯有自相矛
盾之處。綜上，原告實際既有研究發展之事實，並進而取有世界主要國家之專利權，
為被告所不爭，則相對列支研究發展費用之支出，應由被告核實認列，始為正辦，詎
料，被告一再以程序及會計帳冊記載之缺失，藉程序否認實質，有違程序正義原則，
且亦顯然違背政府鼓勵企業研究發展之政策。綜上所述，請判決撤銷原處分及一再訴
願決定等語。
被告答辯意旨略謂︰一、按「稽徵機關進行調查或復查時，納稅義務人應提示有關各
種證明所得額之帳簿、文據；其未提示者，稽徵機關得依查得之資料或同業利潤標準
，核定其所得額。」「本法第八十三條所稱帳簿文據，其關係所得額之一部或關係課
稅年度中某一期間之所得額，而納稅義務人未能提示者，稽徵機關得就該部分，依查
得之資料或同業利潤標準核定其所得額。」分別為所得稅法第八十三條第一項及同法
施行細則第八十一條所明定。次按「營利事業之費用及損失，應視其性質分為營業費
用（如銷售、管理費用）與營業成本（如製造費用），分別審定並轉正。」「營利事
業為研究新產品、改進生產技術，改進勞務提供技術及改善製程而支付之研究發展實
驗費用，應依左列規定核實認定：一、供研究或試驗耗用之原料、物料，按其研究實
驗之有關紀錄分別核實以費用列支，其未具備有關紀錄，或混雜於當年度製品成本之
內，未能查明核實者，不予認定。」復為查核準則第六十條前段及第八十六條第一項
第一款所明定。二、原告本期以產製ＰＶＣ塑膠膜、標籤等為業，八十二年度營利事
業所得稅結算申報，關於營業成本列報三九、○五四、○五一元，由於未能提示成本
分析表等明細資料遂同意被告按同業利潤標準核定為三九、一五三、一七三元，原查
並將原列營業費用項下之研究費三、六三二、六八四元全數轉列製造費用，核定營業
費用為七、四四六、七七四元，全年所得額為二、九二二、○九九。原告主張其為產
製ＰＶＣ塑膠膜、標籤等為業，所生產之產品為因客戶之要求，及同業之競爭，需對
產品不斷進行各種改進之研究，例如產品如何點斷，如何套標等進行試驗，因而必須
領用部分材料，供研究之用，帳列研究費用，並無錯誤。又按查核準則第八十六條規
定，對研究費列支之內容及認列有確切之規定，研究費顯為營業費用云云。申經復查
結果，被告復查決定以，原告從事塑膠製品之生產屬製造業，其研究發展對產品改進
試驗，投入研究用之材料為原告所不爭。按其性質，係生產製造過程中，為產品能在
市場上保持競爭並保有占有率，所必需投入的成本，且每年均要投入本部分的成本，
係生產製造所必備的一環，再依首揭準則規定，所謂研究發展為改進生產技術、發展
新產品之意義所示，系爭之研究費應歸類為製造費用並無不符，乃未准變更。原告不
服，提起訴願，除復執前詞並稱就成本會計之觀點而言，所謂製造費用，是指在產品
製造過程中，除直接材料及直接人工以外所發生之必要支出。研究費之支出，常係發
生在製造過程之先，且大部分與產品之製造並不發生關連，並不能歸屬於特定之批次
，自應列作營業費用項下支出云云。經財政部訴願決定以原告系爭塑膠製品之研究，
即為ＰＶＣ收縮管表面做木紋處理、及收縮膜連續點斷折邊打洞，乃對原有產品之加
工處理，其自領用材料，進行試驗，投入研究過程，經現場實地查核，因無獨立之研
究屋，均係於廠房內進行，在作業過程中所支出之系爭研究費，按其性質，予以歸類
為製造費用，符合前揭查核準則之規定。至訴稱八十二年度投入研究發展的項目，現
正開發成功，其研究效益皆係以後年度方有產生，該研究支出，與當年度之製造成本
無乙節，依查核準則第八十六條規定，除供研究、實驗用之器材設備，及支付土地
改良暨探測礦藏、漁場等費用支出，有按年攤提外，其餘供研究或試驗耗用之原料，
物料分別按有關紀錄核實以費用列支。並不以其研究效益作業逐年攤提之基礎。況原
告已將系爭之研究費自列列報八十二年度之費用，所訴顯非可採。原告仍表不服，經
行政院八十六年七月八日台八十六年訴字第二七七四五號再訴願決定以研究費並未嚴
格要求研究室之設置，應以查核其實際情形是否屬加工或研究發展而定，則原處分及
原決定所持系爭費用應列為製造費用之理由，尚難謂妥。應由被告依首揭行為時查核
準則規定，就系爭費用之帳載資料予以查核其究屬加工費用或研究發展費用後，再依
查核結果予以認剔。爰將原決定及原處分均撤銷，由被告查實後另為適法之處分。三
、按本件被告經依行政院再訴願決定撤銷旨意就原告提示之帳證查核，原告本（八十
二）年度有關帳簿僅設置日記帳及總分類帳兩本，其總分類帳雖設有研究費科目，惟
僅以憑證某一日期多筆進貨之某一張發票或某張發票之某些數量直接轉記，且每筆原
料入帳數量高達數千公斤，總金額高達三、六三二、六八四元，但未就該部分作詳細
之進、領、耗存專章紀錄，而入帳原料無法與生產過程中之原、物料耗用明顯區隔，
又所提研究報告僅係事後之彙總說明，所耗原料亦無法與帳載勾稽查核，經被告以八
十六年十一月十日南區國稅法字第八六○八八三七三號函請原告就所申報之研究費三
、六三二、六八四元究為改進生產技術或發展新產品列明細逐一詳予敘明，並提示研
究階段各項有關計劃及記錄供核，原告除說明：領料之目的在於直接改善製程，與查
核準則第八十六條研究發展之定義相符與產品製造無關．．．部分研究成果，已取有
世界各主要國家專利，如何而不見．．．云云，並未提示相關資料供核，而被告曾
先後至現場實地查核，原告所稱之研究發展，實係每批訂單產品正式量產前之機器開
機試車階段所從事之先置作業，其使用之機器設備及原物料與量產均相同，惟其與所
謂研發需要專業人員從事研發後之成果，再領取或購置所需原料至生產設備試作之情
形不同，是原告所主張該部分為研究發展，顯有未合。又其量產前之試車工作，為所
有加工工廠所應有之生產程序，對產品量產提供貢獻，應屬加工成本，並應按各種產
品歸類其成本方為正確。但原告並未如此歸類，致其成本無法區分，原核轉正至製造
費用科目查核，核依首揭查核準則規定，並無不合，又原告本年度有關收入、成本之
相關帳證資料有所混淆，無從勾稽查核，原告並不否認，且同意依其他塑膠產品行業
代號三一○九－一一之同業毛利率標準百分之二十一（即同業利潤標準成本率百分之
七十九）核定相關成本，是系爭所謂研究發展相關費用轉正製造費用，必然發生部分
成本剔除結果，此為本件原告於被告原查初核時所當預知。至原告主張其研究發展支
出已取得專利權乙節，惟據原告提示之各國專利權證書，專利權人皆為甲○○（原告
之負責人）個人所有，並非原告公司所有，核其主張亦不足採；至原告援引專利法第
七條主張專利權得由僱用人或受僱人申請，法律並無限制乙節，查專利法第七條僅規
定：「專利申請權及專利權，均得讓與或繼承。」並非規定原告公司負責人取得之專
利權即為原告公司之專利權，應予指明。是本件原核定依首揭準則第六十條規定，將
系爭研究費用轉正營業成本，尚無不合，復查予以維持原核定，揆諸首揭法令規定，
洵無違誤。原告復執前詞提起訴訟，核不足採，請判決駁回等語。
    理  由
按「稽徵機關進行調查或復查時，納稅義務人應提示有關各種證明所得額之帳簿、文
據；其未提示者，稽徵機關得依查得之資料或同業利潤標準，核定其所得額。」「本
法第八十三條所稱帳簿文據，其關係所得額之一部或關係課稅年度中某一期間之所得
額，而納稅義務人未能提示者，稽徵機關得就該部分依查得之資料或同業利潤標準核
定其所得額。」為行為時所得稅法第八十三條第一項及同法施行細則第八十一條所明
定。次按「營利事業之費用及損失，應視其性質分為營業費用（如銷售、管理費用）
與營業成本（如製造費用），分別審定並轉正。」「營利事業為研究新產品、改進生
產技術，改進勞務提供技術及改善製程而支付之研究發展實驗費用，應依左列規定核
實認定：一、供研究或試驗耗用之原料、物料，按其研究實驗之有關紀錄分別核實以
費用列支，其未具備有關紀錄，或混雜於當年度製品成本之內，未能查明核實者，不
予認定。」查核準則第六十條前段及第八十六條第一項第一款分別定有文。查本件原
告八十二年度營利事業所得稅結算申報，列報營業成本三九、○五四、○五一元。被
告以其未提示成本帳表供核，致其營業成本無法勾稽查核，乃依原告同意書按同業利
潤標準（行業標準代號三一○九－一一毛利率百分之二十一）核定，原列營業費用項
下之研究費三、六三二、六八四元轉列製造費用，核定營業成本為三九、一五三、一
七三元。原告對研究費轉列為製造費用部分不服，循序提起行政爭訟，主張其產製Ｐ
ＶＣ塑膠膜、標籤，所生產之產品為因應客戶要求及同業競爭，必須對產品不斷進行
各種改良之研究，例如產品如何點斷、如何套標等，進行試驗，因而必須領用部分材
料，供作研究之用，帳列為研究費用並無違誤云云，但查被告就原告提示之帳證查核
，原告本年度有關帳簿僅設置日記帳及總分類帳，其中總分類帳雖設有研究費科目，
惟僅以憑證某一日期多筆進貨之某一張發票或某張發票之某些數量直接轉記，且每筆
原料入帳數量高達數千公斤，總金額高達三、六三二、六八四元，但未就該部分作詳
細之進、領、耗、存專章紀錄，而入帳原料無法與生產過程中之原物料耗用明顯區隔
，所提研究報告僅係事後之彙總說明，所耗原料亦無法與帳載勾稽查核，經被告以八
十六年十一月十日南區國稅法字第八六○八八三七三號函通知原告說明所申報之研究
費三、六三二、六八四元究為改進生產技術或發展新產品，並列明細逐一詳予敘明及
提供研究階段各項有關計劃、紀錄供核，原告固具文說明領料之目的在於直接改善製
程，與查核準則第八十六條規定之研究發展之定義相符與產品製造無關，部分研究成
果更已取得世界各主要國家專利權等語，然並未提示相關資料供核。又經被告派員至
現場實地堪查，原告所指之研究發展，係產品正式量產前之試車階段所從事之先置作
業，其使用之機器設備及原物料與量產相同，與所謂研發需要專業人員從事研發後之
成果，再領取或購置所需原料至生產設備試作之情形不同。按量產前之試車工作，為
所有加工廠商所應有之生產程序，對產品量產提供貢獻，應屬加工成本，須按各種產
品歸類其成本方屬適法。然原告成本並未如此歸類，致其成本無法區分，被告轉正至
製造費用科目查核，並無不合。至原告所提示各國專利權證書，其專利權人皆為甲○
○個人所有，尚不能執為其有利之論據。茲原告又主張凡為改善製程而支付之研究發
展實驗費用，屬研究之範圍，其有關之費用自應列為研究費，其購買材料專供研究發
展之用，既已取有合法憑證，且研究成果已取得世界各國專利，足認確有研究之事實
，自應予以核實認定；其所生產塑膠印刷薄膜製程複雜，客戶要求不一，對客戶特殊
需求須先行研究製品內容所需使用之材料及製程，在此先行作業中，已包含研究改善
製程，應屬研究發展之範圍，被告認其研究發展實係產品正式量產前之試車階段所從
事之先置作業雖與事實相符，惟尚不能據此而推翻其實際研發之事實；又依專利法第
七條規定，專利權得由雇用人或約定受雇人申請，並未限制須由其取得專利權云云。
但查，原告本年度有關收入成本之相關帳證資料混雜，無從勾稽查核，原告乃同意依
其他塑膠製品行業代號三一○九－一一同業利潤標準毛利率百分之二十一核定其相關
成本，系爭研究發展費用，既係產品正式量產前之試車階段所從事之先置作業，其使
用之機器設備及原物料與量產相同，與所謂研發之情形則迴異，尤與原告負責人甲○
○是否取得專利權無。從而，被告將系爭研究費三、六三二、六八四元轉正至製造
費用，並無違誤。一再訴願決定，遞予維持，亦均無不合。原告起訴論旨，難謂為有
理由，應予駁回。
據上論結，本件原告之訴為無理由，爰依行政訴訟法第二十六條後段，判決如主文。
中    華    民    國     八十九      年      五      月       四        日
                    行 政 法 院 第 三 庭
                                審 判 長 評  事      曾  隆  興
                                         評  事      鄭  淑  貞
                                         評  事      林  家  惠
                                         評  事      徐  瑞  晃
                                         評  事      張  瓊  文
右  正  本  證  明  與  原  本  無  異
                                         法院書記官  陳  盛  信
中    華    民    國     八十九      年      五      月       五        日


司法院資訊處製作；財團法人民間司法改革基金會備份。
